臺灣嘉義地方法院民事判決　九十二年度訴字第六八○號
　　原　　　告　日盛國際租賃股份有限公司
　　法定代理人　乙○○
　　訴訟代理人　甲○○
　　被　　　告　丁○○　　　　.
　　　　　　　　丙　○　　　　.
　　共　　　同
　　訴訟代理人　林春發律師
右當事人間撤銷贈與行為等事件，本院於民國九十三年八月二十六日言詞辯論終結，
判決如左：
    主      文
被告丁○○、丙○就坐落嘉義市○○段三四四之三八地號土地及其上嘉義市○○段三
七○一號建號建物所為贈與之債權行為及所有權移轉之物權行為應予撤銷。
被告丙○應將前項不動產以贈與為原因於民國九十一年十月二十三日向嘉義市地政事
務所辦理所有權移轉之登記予以塗銷。
訴訟費用由被告負擔。
    事實及理由
一、原告起訴主張：緣訴外人大豐遊覽車客運有限公司（下稱大豐公司）代表人饒人
    ，於民國九十一年六月二十五日，以附條件買賣方式，向原告購買車號ＮＮ－一
    七八號營業遊覽車，邀同訴外人饒人及被告丁○○為連帶保證人，並提示嘉義市
    ○○段三四四之三八地號土地及其上段三七○一號建號建物（下稱系爭不動產）
    資料供徵信參考，用以證明被告丁○○具擔保償還買賣分期價金之能力。雙方簽
    有附條件買賣契約，並經嘉義區監理所以九十一嘉動登字第七五七二號設定附條
    件買賣動產擔保登記在案。雙方約定自九十一年八月十五日起，至九十三年十二
    月十五日止，以雙月為一期，計十五期，共開立十五紙分期支票，用以支付買賣
    價金。嗣大豐公司因經營不善，財務吃緊，遂於九十一年十月十五日起，支票即
    遭退票並拒絕往來，該期票款新臺幣（下同）九萬四千元，於九十一年十一月二
    十八日結清，惟九十一年十二月十五日以後之票款，僅向原告支付六萬二千二百
    二十六元，尚欠原告一百十五萬九千七百七十四元，及自九十一年十二月十六日
    起至清償日止，依年息百分之二十計算之利息。原告即對訴外人大豐公司、饒人
    及被告丁○○聲請核發強制執行之本票裁定。被告丁○○於大豐公司財務惡化之
    際，於九十一年九月十七日將系爭不動產無償贈與並移轉登記予被告丙○，致原
    告不能就系爭不動產追償。查被告丁○○係訴外人大豐公司代表人饒人之母親，
    深知大豐公司之財務狀況，為避免原告之追償，竟於大豐公司尚未退票之前，事
    先將系爭不動產贈與被告丙○，原告於大豐公司支票遭退票後，於九十二年六月
    十三日向臺灣省南區國稅局調印被告丁○○之前揭系爭不動產時，遽然發現被告
    已為贈與並為移轉所有權之登記。被告丁○○雖尚有坐落於嘉義縣民雄鄉○○段
    三二九之一一七地號土地及同段二七五建號建物，但位於偏僻鄉下，且屋齡逾二
    十年，公告現值僅三十四餘萬元，並為訴外人安泰商業銀行股份有限公司設定最
    高限額抵押權七十八萬元，且遭查封拍賣中，顯無殘值。是被告丁○○將系爭不
    動產贈與被告丙○，使原告之債權無法獲行清償，已損及原告之債權。為此，依
    民法第二百四十四條第一項、第四項規定，行使撤銷權，本於法律關係提起本訴
    ，並聲明：如主文第一項所示。
二、被告則以：緣訴外人饒人及被告丁○○於八十二年十二月一日共同向臺灣土地銀
    行借款一百八十萬元，由被告丁○○提供系爭土地為共同擔保，設定本金最高限
    額二百十六萬元抵押權予該銀行。饒人、丁○○於九十一年三月六日起即未繳款
    ，嗣經該銀行嘉義分行於九十一年六月以書面催告。被告丁○○為保有系爭不動
    產，乃與丙○協議，由丁○○將系爭不動產所有權移轉登記為丙○名義，丙○則
    應負責清償上開債務。而被告丙○清償九十一年三月至九十一年十二月六日止之
    利息共十二萬九千四百四十九元。又因饒人、被告丁○○前開債務，截至九十一
    年十二月二十六日應另外清償本息一百零四萬五千八百八十四元，始能完全清償
    。故被告丁○○於九十一年十月二十三日將系爭不動產移轉登記為被告丙○名義
    後，由被告丙○於九十一年十二月二十六日設定最高限額抵押權一百二十六萬元
    予臺灣土地銀行，以貸得之一百零五萬代償前開饒人、丁○○之債務本息一百零
    四萬五千八百八十四元。亦即被告丙○取得系爭不動產之代價，至少支付之利息
    十二萬九千四百四十九元加上一百零四萬五千八百八十四元共一百十七萬五千三
    百三十三元。如再加上系爭不動產由丁○○移轉登記為丙○名義所支出之費用十
    七萬三千二百七十三元，則達一百三十四萬八千六百零六元。被告丙○係有償取
    得系爭不動產，且非詐害行為。另訴外人大豐公司於九十一年六月二十五日向原
    告購買營業遊覽車時，雖由被告丁○○擔任連帶保證人，但大豐公司於九十一年
    十二月十五日以前應分期支付原告之價款均已付清，則在九十一年十二月十五日
    以前，被告丁○○並無須代大豐公司負履行清償價款之責任，而被告丁○○將系
    爭不動產移轉登記為被當丙○名義之債權行為、物權行為，時間分別為九十一年
    九月十七日及九十一年十月二十三日，均早在九十一年十二月十五日前，當時原
    告對被告丁○○求償之債權尚未發生，原告訴請撤銷詐害行為，顯無理由。並聲
    明：原告之訴駁回。
三、兩造不爭執之事實：
（一）大豐公司於九十一年六月二十五日向原告買營業遊覽車，由訴外人大豐公司負
      責人饒人及被告丁○○擔任連帶保證人，訂立附條件買賣契約。
（二）原告提出動產抵押契約書、登記申請書、裁定確定證明書、土地登記謄本為真
      。
四、本件爭點：
（一）原告行使撤銷權是否符合撤銷要件？
（二）原告之徵信報告真實性。
（三）被告丙○取得被告丁○○所有系爭不動產是贈與或買賣？
（四）被告丁○○是否知悉大豐公司財務情形，及被告丁○○是否知道不動產移轉行
      為會對原告債權有所影響？
五、得心證之理由：
（一）按「連帶債務之債權人，得對於債務人中之一人或數人或其全體，同時或先後
      請求全部或一部之給付。連帶債務未全部履行前，全體債務人仍負連帶責任。
      連帶債務未全部履行前，全體債務人仍負連帶責任」，民法第二百七十三條定
      有明文。經查被告丁○○於九十一年七月五日與原告訂立之動產抵押契約書明
      定被告願與主債務人連帶負全部清償之責；且契約第八條約定：連帶保證人同
      意拋棄先訴抗辯權，而與甲方負完全相同之責任；另第九條第一款約定：給付
      票款或分期票據有任何一期不獲兌現時，或票據未到期前發票人或背書人列為
      拒絕往來戶時，原告無須催告，訴外人大豐公司即喪失期限利益，應即清償全
      部價款（詳本審卷第六頁）。依上開約定，原告得逕向連帶保證人即被告丁○
      ○求償，而無須先向主債務人大豐公司求償無效果後方得對被告丁○○求償。
      且被告丁○○固為保證人，惟其既拋棄先訴抗辯權，自與基於補充地位之普通
      保證人責任不同，被告丁○○應與主債務人大豐公司負連帶清償責任而有民法
      第二百七十三條之適用。從而被告丁○○於動產抵押契約書成立之日（即九十
      一年七月五日）起即對原告負擔債務，並非主債務人大豐公司不履行債務時，
      連帶保證人被告丁○○始負擔債務。乃被告黃饒雲抗辯：係保證人而非債務人
      ，而於九十一年十月二十三日將系爭不動產贈與被告丙○之時，債務人大豐公
      司尚未不履行債務，從而被告丁○○當時尚無代大豐公司負履行責任原因，原
      告對被告丁○○之債權自尚未發生云云，為無理由，自不可採。
（二）次按債務人所為之無償行為，有害及債權者，債權人得聲請法院撤銷之，民法
      第二百四十四條第一項定有明文。是否有害及債權，以債務人行為時定之，故
      有害於債權之事實，須於行為時存在，苟於行為時有其他足以清償債務之財產
      ，縱日後債務人財產減少，仍不構成詐害行為，即不得聲請法院撤銷之。
（二）原告主張被告丁○○有提供系爭不動產資料供原告徵信，當時系爭不動產市值
      逾三百萬，足作為保全債權之參考。而原告當時與被告丁○○並無訴訟行為，
      如非被告丁○○提供，將無法取得系爭不動產所有權之資料，並提出徵信報告
      一份（詳本審卷第一○四、一○五頁）為證。但為被告丁○○否認，並辯稱：
      該徵信報告為原告公司內部文件，且無被告丁○○之簽名等語。經查依上開徵
      信報告表格，有經辦之姓名及科（組）主管之簽名，而無被告丁○○之簽名，
      應係原告內部文件無訛。原告僅言當時與被告丁○○並無訴訟行為，如非被告
      丁○○提供，將無法取得系爭不動產所有權之資料等語，尚無法證明該徵信報
      告係被告丁○○提供之事實。原告以此主張系爭不動產市值逾三百萬元，尚不
      足採。
（三）原告主張：系爭不動產市值預估有三百餘萬元，可知被告丙○取得系爭不動產
      所支付之價金遠低於系爭不動產之價值，顯非對待給付。再被告丙○僅先行支
      付被告丁○○、訴外人饒人九十一年三月至同年十二月六日止之利息十二萬九
      千四百四十九元及系爭不動產移轉登記之費用十七萬三千二百七十三元，合計
      三十萬二千七百二十二元，其餘之一百零四萬五千八百八十四元乃於系爭土地
      移轉後向臺灣土地銀行借貸作分期付款，由被告丙○續為繳納，實屬贈與中之
      負擔義務，則被告所陳支付之一百三十四萬八千六百零六元價金，實屬贈與契
      約之負擔約款，而非對價之有償行為等語。被告則以被告丙○係因買賣取得系
      爭不動產，並非有負擔之贈與，並否認系爭不動產有三百萬元之價值置辯。經
      查：
    原告主張土地之登記，依土地法第五十五條、第四十三條之規定，須經地政機
      關之實質審查且具有公信力，故系爭不動產之登記原因為贈與行為實無疑義等
      語。經查被告丁○○將系爭不動產所有權於九十一年十月二十三日移轉登記予
      被告丙○，係以贈與為登記原告之事實，有被告提出之土地登記謄本及建物登
      記謄本可稽（詳本審卷第五六頁至五九頁）。但按土地法第四十三條所謂登記
      有絕對之效力，係為保護善意第三人起見，將登記事項賦予絕對真實之公信力
      ，而取得土地權利時，不因登記原因之無效或撤銷，而被追奪。本件除兩造以
      外，並未涉及第三人，故無信賴登記之問題。惟被告丁○○移轉系爭不動產所
      有權予被告丙○，係以贈與為登記，必未不得作為本院推究被告丙○取得系爭
      不動產原因之依據。
    被告主張：訴外人饒人及被告丁○○於八十二年十二月一日共同向臺灣土地銀
      行借款一百八十萬元，由被告丁○○提供系爭土地為擔保，設定本金最高限額
      二百十六萬元抵押權予該銀行。訴外人饒人、被告丁○○於九十一年三月六日
      起即未繳款，嗣經該銀行嘉義分行於九十一年六月以書面催告。被告丁○○為
      保有系爭不動產，乃與被告丙○協議，由被告丁○○將系爭不動產所有權移轉
      登記為被告丙○名義，被告丙○則應負責清償上開債務。而被告丙○清償九十
      一年三月至九十一年十二月六日止之利息共十二萬九千四百四十九元。又因訴
      外人饒人、被告丁○○前開債務，截至九十一年十二月二十六日應另外清償本
      息一百零四萬五千八百八十四元，始能完全清償。故被告丁○○於九十一年十
      月二十三日將系爭不動產移轉登記為被告丙○名義後，由被告丙○於九十一年
      十二月二十六日設定最高限額抵押權一百二十六萬元予臺灣土地銀行，以貸得
      之一百零五萬代償前開訴外人饒人、被告丁○○之債務本息一百零四萬五千八
      百八十四元之事實，並提出放款借據、抵押權設定契約書、催告書、臺灣銀行
      嘉義分行利息收據、臺灣銀行明細、富邦銀行存摺、臺灣土地銀行放款利息收
      據、系爭不動產登記謄本、臺灣土地銀行住宅貸款契約、放款支付計算書、新
      竹國際商業銀行嘉義分行客戶往來明細表各一份（均影本）為證。而訴外人饒
      人、被告丁○○於八十二年十二月一日共同借有一百八十萬元，當時所有權人
      丁○○以系爭不動產為擔保，並設定抵押權二百十六萬元，另被告丙○於九十
      一年十月二十三日取得所有權，並以上述不動產抵押予臺灣銀行嘉義分行一百
      二十六萬元，九十一年十二月二十六日實際借款為一百零五萬元，丙○於當日
      代償饒人、丁○○之債務，其餘撥入丙○之存款帳號之事實，亦有臺灣銀行股
      份有限公司嘉義分行九十二年十月十五日嘉逾字第九二○○○一八四八號函（
      詳本審卷第七九頁至第九三頁）在卷可參，被告此部分主張，應為信實。
    原告主張：系爭不動產市值預估有三百餘萬元，可知被告饒人取得系爭不動產
      所支付之價金遠低於系爭不動產之價值，顯非對待給付等語，並聲請鑑定系爭
      不動產價值。被告則辯稱：被告丙○係以一百三十四萬八千六百零六元取得系
      爭不動產所有權，並否認系爭不動產價值三百萬元等語。查系爭不動產依原告
      聲請送嘉義縣市鑑定估價聯誼會黃德介建築師鑑定，認系爭不動產土地價值一
      百五十七萬六千元，建物價值八十萬二千元，合計二百三十七萬八千元，有不
      動產估價報告書附卷可查（詳本審卷第一二七頁至第一三六頁）。是原告主張
      系爭不動產價值達三百餘萬云云，固無足採。而被告又辯稱：本件係於九十三
      年七月六日勘查鑑價，不動產景氣業已回升，是上開鑑價報告不足以推論被告
      丙○以一百三十四萬八千六百零六元之代價取得系爭不動產較行情為低，如系
      爭不動產以法拍程序經二拍、三拍，甚至特拍，則其價值將僅值一百九十萬二
      千四百元至一百二十一萬七千五百三十六元間云云。惟查如依被告主張，被告
      丙○係以一百三十四萬八千六百零六元之代價取得系爭不動產，依前開鑑價報
      告，只以百分之五六點七（四捨五入）之代價取得，遠低於鑑價價格。縱以被
      告丙○於九十一年十月二十三日取得系爭不動產時，不動產景氣不如現在，但
      應不至於相差達百分之四三點三。再依被告提出之土地登記謄本所載（詳本審
      卷第五六頁），嘉義市○○段三四四之三八地號土地面積一百三十七平方公尺
      ，九十一年九月（與被告丙○取得系爭不動產時間九十一年十月二十三日相近
      ）公告土地現值為每平方公尺一萬零八百元，則於九十一年九月該土地公告現
      值即為一百四十七萬九千六百元，亦已高於被告丙○主張取得系爭不動產之一
      百三十四萬八千六百零六元，而加上房屋之價值，勢將更高於一百四十七萬九
      千六百元許多，是被告所辯以相當對價取得系爭不動產，尚難採信。至被告復
      辯稱：系爭不動產如淪落法拍，則將低於一百九十萬二千四百元至一百二十一
      萬七千五百三十六元間，是被告丙○以一百三十四萬八千六百零六元取得，顯
      屬合理價位云云。惟查合理對價應以合理市價為據，被告以系爭不動產之市值
      五成六之法拍價值認定，自非合理依據，亦不足採。
    按所謂附有負擔之贈與，係指贈與契約附有約款，使受贈人負擔應為一定給付
      之債務者而言。最高法院三十二年上字第二五七五號判例可資參照。經查被告
      丙○答辯以一百三十四萬八千六百零六元之價金取得系爭不動產所有權，惟系
      爭不動產價值二百三十七萬八千元，已如前述，被告丙○取得系爭不動產之價
      金，遠低於該不動產之價值，顯非對給付。而被告丙○僅先行支付訴外人饒人
      、被告丁○○之九十一年三月至同年十二月六日止之利息計十二萬九千四百四
      十九元及移轉所有權登記費用十七萬三千二百七十三元，合計三十二千七百二
      十二元，其餘一百零四萬五千八百八十四元於系爭不動產所有權移轉後，向臺
      灣土地銀行嘉義分行借貸作分期付款，由被告丙○續為繳納，實屬贈與契約中
      使受贈人負擔一定給付，而非有對價之有償行為。原告主張被告丙○係無償取
      得，為有理由。
（四）原告主張於大豐公司發生退票前，支票拒往紀錄至少須三次跳票未補紀錄，銀
      行始公告拒往，而大豐公司對原告於九十一年十月十五日第一次退票即拒往，
      可知大豐公司之票信至少於九十一年十月十五日前已發生問題。而系爭不動產
      於八十二年十二月一日由訴外人饒人及被告丁○○共同向臺灣土地銀行借貸一
      百八十萬元並設定最高限額抵押權二百十六萬元，訴外人饒人與被告丁○○於
      九十一年三月六日起至同年九月皆未繳款，被告丁○○應知大豐公司之財務已
      惡化等語。被告丁○○則以：有與訴外人饒人於八十二年十二月一日以系爭不
      動產共同向臺灣土地銀行借貸一百八十萬元並設定最高限額抵押權二百十六萬
      元，但與大豐公司無關，即使上開貸款未繳，亦不得推定大豐公司財務狀況不
      佳，是無法證明被告丁○○知悉大豐公司財務狀況等語置辯。按債務人所為之
      無償行為有害及債權人者，債權人得聲請法院撤銷之；又按債權人依第一項或
      第二項之規定聲請法院撤銷時，得並聲請命受益人或轉得人回復原狀，民法第
      二百四十四條第一項、第四項分別定有明定。即撤銷債務人所為之無償行為者
      ，祇須具備（一）為債務人所為之無償法律行為，（二）其無償法律行為有害
      於債權人，（三）其法律行為係以財產權為目的，即為已足，至於債務人之法
      律行為除有特別規定外，無論為債權行為抑為物權行為，均非所問（最高法院
      四十二年台上字第三二三號判例參照）。又保證債務之所謂連帶，係指保證人
      與主債務人負同一債務，對於債權人各負全部給付之責任者而言，此觀諸民法
      第二百七十二條第一項規定可明。查被告丁○○對原告之債務，於上開動產抵
      押契約書成立之九十一年七月五日已發生，被告丁○○所有之財產須為對原告
      之債務有所擔保。被告丁○○竟將系爭不動產贈與被告丙○，並於九十一年十
      月二十三日辦理移轉登記完畢，使其陷於無資力狀態，原告因此無法獲得清償
      ，故被告丁○○贈與系爭不動產於被告丙○之行為，即為詐害行為。又查被告
      丁○○為大豐公司之連帶保證人，對該公司上開債務自應負連帶清償責任，其
      上開無償贈與、移轉所有權之行為，足以害及原告債權之實現，已如前述，則
      原告依上開規定，訴請撤銷被告二人間先後就如附表所示之不動產所為之贈與
      及所有權移轉登記之債權行為及物權行為，並聲請命被告丙○將系爭不動產之
      所有權移轉登記予以塗銷，自屬有據。
六、從而，原告依據民法第二百四十四條第一項、第四項之規定，請求被告丁○○與
    被告丙○應就系爭不動產所為之贈與行為（包括負擔、物權行為）應予撤銷；並
    請求被告丙○應將上開不動產所為之所有權移轉登記予以塗銷，均有理由，應予
    准許。
七、訴訟費用裁判之依據：民事訴訟法第七十八條、第八十五條第一項前段。
中　　　華　　　民　　　國　　九十三　　年　　　八　　　月　　三十一　　日
~B臺灣嘉義地方法院民事第二庭
~B　　法　官　張　育　彰
右為正本係照原本作成。
如對本判決上訴須於判決送達後廿日內向本院提出上訴狀。
中　　　華　　　民　　　國　　九十三　　年　　　八　　　月　　三十一　　日
~B　　書記官　馮　澤　文
